臺灣彰化地方法院刑事判決
110年度訴字第413號
公  訴  人  臺灣彰化地方檢察署檢察官
被      告  吳温樺


                    （另案於法務部矯正署臺北監獄臺北分監執行中）
上列被告因加重詐欺等案件，經檢察官提起公訴（109年度偵字
第8580號），被告於準備程序進行中就被訴事實為有罪之陳述，
本院進行簡式審判程序，判決如下：
    主  文
吳温樺犯三人以上共同詐欺取財罪，處有期徒刑壹年貳月。
未扣案之犯罪所得新臺幣肆仟元沒收，於全部或一部不能沒收或
不宜執行沒收時，追徵其價額。
    事實及理由
一、程序事項：
    本件被告吳温樺就被訴事實為有罪之陳述，經本院合議庭裁
    定以簡式審判程序審理，則依刑事訴訟法第273條之2、同法
    第159條第2項之規定，不適用傳聞法則有關限制證據能力之
    相關規定；並得依同法第310條之2準用同法第454條之規定
    製作判決書，僅需記載犯罪事實、證據名稱及應適用之法條
    ，並得以簡略方式為之，先予敘明。
二、犯罪事實：　　
    吳温樺於民國109年4月上旬，經呂健瑋招募加入由呂健瑋、
    王進展、真實姓名年籍不詳微信暱稱「高君逸」、「逐霜」
    、「龍哥」及其他姓名年籍不詳之成員等三人以上所組成、
    以實施詐欺為手段、具有持續性及牟利性之有結構性詐欺集
    團（吳温樺所涉違反組織犯罪防制條例犯行，經另案提起公
    訴，不在本件起訴範圍內），擔任收水工作，而與上開詐欺
    集團成員共同意圖為自己不法之所有，基於三人以上共同犯
    詐欺取財及隱匿詐欺所得之洗錢犯意聯絡，由該詐欺集團中
    不詳成員於109年4月12日12時54分許，佯稱為楊金柱之友人
    劉雅真，撥打電話向楊金柱詐稱：因手機掉入水中而損壞，
    已更換新手機門號及通訊軟體LINE帳號，要重新加入好友，
    且需借款新臺幣（下同）280,000元云云，致楊金柱陷於錯
    誤，於同年4月13日13時10分許，在臺中市○○區○○路0段000
    號「烏日區農會」，臨櫃匯款280,000元至呂嘉雯（呂嘉雯
    另經檢察官為不起訴處分）所申設之臺中商業銀行帳號0000
    00000000號帳戶，該詐欺集團成員確認款項匯入後，即以通
    訊軟體LINE聯繫呂嘉雯前往提款，呂嘉雯於同日14時32分至
    14時39分許，以臨櫃取款方式提領200,000元及以自動櫃員
    機分4次提領共80,000元後，於同日16時40分許，在彰化縣○
    ○鎮○○路00號前，自所提領款項中拿取5,000元作為報酬後，
    將剩餘款項275,000元全數交付予依「高君逸」指示前往取
    款之吳温樺。吳温樺取得上開贓款後，又依「高君逸」之指
    示，於同日18時5分許，在彰化縣○○市○○路000號前，拿取其
    中4,000元作為報酬後，將剩餘款項271,000元交付予依「龍
    哥」指示前來取款之王進展。王進展取得上開贓款後，又依
    「龍哥」指示，於同日19時許，在彰化縣員林市某統一超商
    ，拿取其中3,000元作為報酬後，將剩餘款項268,000元交付
    予姓名年籍不詳之詐欺集團成員，以此迂迴層轉之方式製造
    金流斷點，而掩飾隱匿詐欺犯罪所得之去向（呂健瑋、王進
    展被訴部分，本院另行審結）。
三、前項犯罪事實，有下列證據可資為佐：
  ㈠被告吳温樺於警詢、偵查中、本院準備程序、審理時之供述
    。
  ㈡證人即告訴人楊金柱於警詢、偵查中之證言。
  ㈢證人呂嘉雯於警詢時之證言；證人李皓閔、楊浩苓、同案被
    告呂健瑋、王進展於警詢、偵查中之供述。
  ㈣內政部警政署反詐騙諮詢專線紀錄表、臺中市政府警察局鳥
    日分局三和派出所受理各類案件紀錄表、受理刑事案件報案
    三聯單、受理詐騙帳戶通報警示簡便格式表、匯款申請書、
    烏日區農會存摺影本、金融機構聯防機制通報單、告訴人楊
    金柱與詐欺集團成員LINE對話、通話紀錄翻拍照片（他字卷
    第11至18頁、偵卷第141至151頁）。
  ㈤呂嘉雯至臺中商業銀行和美分行臨櫃取款之照片、呂嘉雯至
    統一超商和峰門市ATM提款及騎乘車牌號碼000-000號重型機
    車之照片（他字卷第19至24頁）。
  ㈥被告前往取款地之監視器畫面照片、被告交付款項予同案被
    告王進展之監視器畫面照片（他字卷第35至48頁、第57至71
    頁、偵卷第89至113頁）。
  ㈦車牌號碼000-0000號自用小客車之車輛詳細資料報表、照片
    、該車輛相關交通事故資料、舉發違反道路交通管理事件通
    知單（他字卷第73頁、偵卷第115至139頁）。
  ㈧呂嘉雯之臺中商業銀行帳號000000000000號帳戶之交易明細
    、個資檢視表（偵卷第85至87頁）。
  ㈨同案被告呂健瑋之手機對話紀錄截圖照片及其與被告簽立本
    票、借據時之照片、求職訊息照片（偵卷第369至393頁、第
    405至411頁）。
四、論罪科刑部分：
　㈠按洗錢防制法第15條之特殊洗錢罪，係在無法證明前置犯罪
    之特定不法所得，而未能依洗錢防制法第14條之一般洗錢罪
    論處時，始予適用。倘能證明人頭帳戶內之資金係前置之特
    定犯罪所得，即應逕以一般洗錢罪論處，自無適用特殊洗錢
    罪之餘地。例如詐欺集團向被害人施用詐術後，為隱匿其詐
    欺所得財物之去向，而令被害人將其款項轉入該集團所持有
    、使用之人頭帳戶，並由該集團所屬之車手前往提領詐欺所
    得款項得逞，檢察官如能證明該帳戶內之資金係本案詐欺之
    特定犯罪所得，即已該當於洗錢防制法第14條第1項之一般
    洗錢罪；至若無法將人頭帳戶內可疑資金與本案詐欺犯罪聯
    結，而不該當第2條洗錢行為之要件，當無從依洗錢防制法
    第14條第1項之一般洗錢罪論處，僅能論以洗錢防制法第15
    條第1項之特殊洗錢罪。另過去實務認為，行為人對犯特定
    犯罪所得之財物或利益作直接使用或消費之處分行為，或僅
    將自己犯罪所得財物交予其他共同正犯，祇屬犯罪後處分贓
    物之行為，非本條例所規範之洗錢行為，惟依修正後洗錢防
    制法規定，倘行為人意圖掩飾或隱匿特定犯罪所得來源，而
    將特定犯罪所得直接消費處分，甚或交予其他共同正犯，而
    由共同正犯以虛假交易外觀掩飾不法金流移動，即難認單純
    犯罪後處分贓物之行為，應仍構成洗錢防制法第2條第1或2
    款之洗錢行為（最高法院108年度台上字第1744號判決意旨
    參照）。本件被告所屬詐欺集團詐欺告訴人楊金柱，使其將
    款項匯入呂嘉雯上開臺中商業銀行帳戶，再由呂嘉雯提領交
    付予被告，被告再交付予同案被告王進展，王進展再交付予
    詐欺集團某不詳成員，以掩飾隱匿詐欺犯罪所得之去向，其
    犯行應成立洗錢防制法第14條第1項之一般洗錢罪。
　㈡核被告所為，係犯刑法第339條之4第1項第2款之三人以上共
    同犯詐欺取財罪及洗錢防制法第14條第1項之洗錢罪。
　㈢被告就上開犯行與同案被告呂健瑋、王進展、微信暱稱「高
    君逸」、「逐霜」、「龍哥」及所屬詐欺集團之其餘成員間
    ，具有犯意聯絡及行為分擔，為共同正犯。
　㈣被告係以一行為同時觸犯加重詐欺取財罪及洗錢罪，為想像
    競合犯，應依刑法第55條前段之規定，從一重之三人以上共
    同犯詐欺取財罪處斷。又想像競合犯之處斷刑，本質上係「
    刑之合併」。其所謂從一重處斷，乃將想像競合犯組成之評
    價上數罪，合併為科刑一罪，其所對應之刑罰，亦合併其評
    價上數罪之數法定刑，而為一個處斷刑。易言之，想像競合
    犯侵害數法益者皆成立犯罪，論罪時必須輕、重罪併舉論述
    ，同時宣告所犯各罪名，包括各罪有無加重、減免其刑之情
    形，亦應說明論列，量刑時併衡酌輕罪部分量刑事由，評價
    始為充足，然後依刑法第55條前段規定「從一重處斷」，非
    謂對於其餘各罪可置而不論。因此，法院決定處斷刑時，雖
    以其中最重罪名之法定刑，做為裁量之準據，惟於裁量其輕
    重時，仍應將輕罪合併評價在內（最高法院108年度台上字
    第4408號判決意旨參照）。查被告於偵查、審判中均已自白
    洗錢犯行（見偵卷第275頁、本院卷二第196頁、第205至206
    頁筆錄），就所犯洗錢防制法第14條第1項之洗錢罪，符合
    同法第16條第2項所定之減輕其刑規定，此部分減輕事由，
    自應於量刑時併予衡酌。
　㈤爰以行為人之責任為基礎，審酌被告明知詐欺集團橫行，竟
    貪圖不法所得，加入詐欺集團，擔任收水角色，與該詐欺集
    團其他成員彼此分工合作，共同詐取告訴人之財物，造成告
    訴人受有財產上之損害，犯後迄今未能與告訴人和解之犯後
    態度，惟被告犯後坦承詐欺及洗錢犯行，且非居於本案犯罪
    之主導地位，及其參與之情節、犯罪所生損害、被告智識程
    度為高中肄業、入監前從事保全、工廠鐵工等工作、與母親
    同住之家庭狀況等一切情狀，量處如主文所示之刑。
五、關於沒收：
    按犯罪所得，屬於犯罪行為人者，沒收之，於全部或一部不
    能沒收或不宜執行沒收時，追徵其價額，刑法第38條之1第1
    項前段、第3項分別定有明文。被告犯罪所得為4,000元，應
    依刑法第38條之1第1項前段之規定宣告沒收之，並依同條第
    3項之規定，諭知於全部或一部不能沒收或不宜執行沒收時
    ，追徵其價額。
六、據上論斷，依刑事訴訟法第273條之1第1項、第299條第1項
    前段、第310條之2、第454條第1項，洗錢防制法第14條第1
    項，刑法第28條、第339條之4第1項第2款、第55條、第38條
    之1第1項前段、第3項，刑法施行法第1條之1第1項，判決如
    主文。
本案經檢察官陳宗元提起公訴，檢察官陳昭蓉、黃建銘到庭執行
職務。
中　　華　　民　　國　　110 　年　　10　　月　　8 　　日
                  刑事第七庭    法  官  王素珍
以上正本證明與原本無異。　　　　　　　　　
如不服本判決應於收受判決後20日內向本院提出上訴書狀，並應
敘述具體理由。其未敘述上訴理由者，應於上訴期間屆滿後20日
內向本院補提理由書（均須按他造當事人之人數附繕本）「切勿
逕送上級法院」。
告訴人或被害人對於判決如有不服具備理由請求檢察官上訴者，
其上訴期間之計算係以檢察官收受判決正本之日期為準。
中　　華　　民　　國　　110 　年　　10　　月　　8 　　日
                                書記官  楊筱惠
附錄本案論罪科刑法條：
洗錢防制法第14條第1項
有第二條各款所列洗錢行為者，處7年以下有期徒刑，併科新臺
幣5百萬元以下罰金。
刑法第339條之4第1項第2款
犯第339條詐欺罪而有下列情形之一者，處1年以上7年以下有期
徒刑，得併科1百萬元以下罰金：
二、三人以上共同犯之。